臺灣台中地方法院民事判決　九十一年度婚字第一○五五號
　　原　　　告　李鳳蘭
　　被　　　告　甲○○
右當事人間請求離婚事件，本院判決如左：
    主      文
准原告與被告離婚。
訴訟費用由被告負擔。
    事      實
甲、原告方面：
　一、聲明：求為判決如主文所示。
　二、陳述：兩造於民國（下同）六十八年二月十日結婚，並育有子女邱聖芳、邱聖
      錩二人。孰料，婚後被告即性情丕變，不務正業，同時亦給付家庭生活費用，
      二名子女之扶養全靠原告一人獨力負擔，兩造遂於八十年簽妥離婚協議書，惟
      原告因顧念孩子與夫妻情分，隱忍不處理，致未向戶政事務所辦理離婚登記。
      詎被告卻無法體會原告之苦心，而改過遷善，反而變本加厲，竟自八十二年二
      月十四日即離家而去，音訊全無，而棄家庭於不顧，至今未歸。甚且，被告於
      八十三年離家在外期間，竟偽造原告署押簽發三十萬元之本票，亦經檢察官起
      訴在案（臺灣台中地方法院檢察署八十五年度偵字第二一七八七號）。按被告
      離家迄今十餘年期間，對原告母子女生活不聞不問，非但未曾返家共同生活，
      且未提供任何生活費用，雙方婚姻實已名存實亡，長久如此，原告實已心力交
      瘁，使原告精神倍感痛苦，對兩造婚姻亦不敢抱以任何幸福之期待。按被告既
      無不能同居之正當理由，足認被告非但違反婚姻係夫妻共營共同生活之本旨，
      並且顯係惡意遺棄原告在繼續狀態中。再按，夫妻間發生足以使婚姻難以維持
      之重大事由者，雖不符合該條第一項所列各款情形，亦無不准依該法條第二項
      訴請離婚之理。被告既知原告母子女住處，既應與與原告共同負起對家庭之責
      任，或負起對子女家庭教育、扶養之責任。又兩造既自八十二年二月間起即已
      分居，形同陌路，早已不營夫妻之共同生活，且被告對原告母子女生活情況，
      早已不加聞問，兩造既已別居達十年之久，已無夫妻情份，且其不能同居之原
      因係由於被告逕自離家在外所致，被告分居離家在外並無正當理由，兩造間之
      婚姻既已生破綻而顯無回復之希望，應認兩造間存有難以維持婚姻之重大事由
      ，兩造間之婚姻已生破綻，客觀上確實難以繼續維持婚姻共同生活，且顯無回
      復之希望，而其分居之責任應歸屬於被告，從而原告依上揭理由請求離婚，於
      法自無不合。為此，本於民法第一千零五十二條第一項第五款、第二項之規定
      ，訴請判決離婚。
  三、證據：提出戶籍謄本二份、臺灣台中地方法院檢察署八十五年度偵字第二一七
      八七號起訴書、被告離家之台中縣潭子鄉潭陽村村長證明書一份為證，並請求
      傳訊證人即兩造子女邱聖芳、邱聖錩。
乙、被告方面則未於言詞辯論期日到場，亦未提出任何書狀作何聲明或陳述。
　　理　    由
一、本件被告受合法之通知，無正當理由，未於言詞辯論期日到場，經核無民事訴訟
    法第三百八十六條所列各款之情形，爰依原告之聲請，准由其一造辯論而為判決
    。
二、原告主張兩造於六十八年二月十四日結婚，目前婚姻關係存續中，並育有子女邱
    聖芳、邱聖錩二人，詎被告於八十二年二月十四日，即離家他去，迄今十餘年，
    被告棄家庭於不顧，且均不知去向。且被告於八十三年離家在外期間，竟偽造原
    告署押簽發三十萬元之本票，亦經檢察官起訴在案之事實，業據原告提出戶籍謄
    本、被告離家之台中縣潭子鄉潭陽村村長證明書，及臺灣台中地方法院檢察署八
    十五年度偵字第二一七八七號起訴書為證，復據證人即兩造子女邱聖芳到庭證稱
    ：「國小那段時間有跟我們住在一起，之後就不知道什麼原因就不見了。」「當
    時因媽媽照顧我們照顧的很好，所以不會找爸爸，只知道爸爸常常在外，對家裡
    只有壞處沒有好處，經常有地下錢莊的人來要債。印象中爸爸離家後曾經有過一
    、二次喝醉酒半夜打電話回來鬧。並沒有回家探視過我們，過年過節也沒有回來
    ，國小三、四年級的時候爸爸就經常斷斷續續不再家裡。國中三年級之後就完全
    沒有回家過。家裡的生活開銷都是媽媽負責，我們的生活也是媽媽照顧我們。」
    「（有無問過父親為何離家或不照顧家裡？）根本不會想要過問，有打過電話但
    是都不清醒，從小就知道父母不合經常在吵架，有時是因經濟上或小孩教導上問
    題吵架，他並沒有留給我們他住哪裡或聯絡電話」等語（見本院九十一年十月二
    十三日審判筆錄第三、四頁）；另徵之證人即兩造子女邱聖錩亦到庭證稱：「大
    概國中一年級就沒有看過我父親。剛離家時有去學校探視過我一、二次。我沒有
    問過他，為何離家？問我有沒有錢，拿錢給我而已，之後就沒有在聯絡過我了，
    過年過節也沒有打電話給我或聯絡家裡。」「同意媽媽離婚。從小到大都沒有什
    麼印象，我從小到大學費、生活費用都是媽媽支付」等語（見本院九十一年十月
    二十三日言詞辯論筆錄第四、五頁）。是依前揭證據及證人證詞觀之，原告主張
    兩造分居十餘年及被告不盡支付家庭生活費用乙情，自應信為真實。
三、然按民法第一千零五十二條第一項第五款所謂以惡意遺棄他方，不僅須有違背同
    居義務之客觀事實，並須有拒絕同居之主觀情事始為相當（最高法院四十九年台
    上字第一二三三號判例參照）。申言之，需一方有負擔家庭生活費用之資力與
    義務，而故不支付，致他方不能維持相當生活者；無不能同居之正當理由，不
    履行同居之義務，致他方不能達夫妻共同生活之目的者均屬之，是為客觀要件。
    倘二者具備且在繼續狀態中，即足構成離婚原因。再依據民法第一千一百一十六
    條之一、第一千一百十七條之規定，夫妻雖然互付扶養之義務，但須夫妻之一方
    不能維持生活為限。換言之，若夫妻之一方尚能維持生活，縱或他方未能善盡扶
    養義務，亦難謂為惡意遺棄他方在繼續狀態中。本件原告雖未就被告遺棄，而其
    有何不能維持相當生活乙情，舉證以實其說，是原告依民法第一千零五十二條第
    一項第五款規定訴請離婚，非法之所許。
四、第按民法第一千零五十二條第二項之抽象離婚事由，係以「有前項（即第一項具
    體離婚事由）以外之重大事由，難以維持婚姻者，夫妻之一方得請求離婚但其事
    由應由夫妻之一方負責者，僅他方得請求離婚」為要件。是對於家庭生活之美滿
    幸福，有妨礙之情形，即得認其與此之所謂難以維持婚姻之重大事由相當。（最
    高法院七十九年台上字第一○四○號判決及八十六年度第二次民事庭會議決議可
    資參照）。至於是否有難以維持婚姻之重大事由，其判斷標準為婚姻是否已發生
    破綻而無回復之希望，此不可僅由原告已喪失維持婚姻意欲之主觀面加以認定，
    而應依客觀的標準，即難以維持婚姻之事實，是否已達於倘處於同一境況，任何
    人均將喪失維持婚姻希望之程度以決之（最高法院八十七年度台上字第一三０四
    號判決意旨參照）。再按婚姻係以夫妻之共同生活為目的，配偶應互信互賴、相
    互協力，以保持共同生活之圓滿、安全及幸福，因而夫妻應相互尊重以增進情感
    和諧及誠摯之相處，此為維持婚姻之基礎，若此基礎不復存在，致夫妻無法共同
    生活，無復合之可能者，即應認有難以維持婚姻之重大事由存在。另參諸最高法
    院八十六年度台上字第六０六號判決要旨載：「民法親屬編於七十四年修正後，
    於第一千零五十二條增列第二項離婚事由之概括規定，准『有前項以外之重大事
    由，難以維持婚姻者，夫妻之一方得請求離婚』，其目的在使夫妻請求裁判離婚
    之事由較富彈性。是夫妻間發生之情事，苟足使婚姻難以維持，即無不准依該條
    第二項訴請離婚之理，不因當事人併據同一事實主張有該條第一項離婚原因而有
    不同」。暨同院八十六年三月四日八十六年度第二次民事庭會議決議載：「民法
    親屬編於民國七十四年修正後，於第一千零五十二條增列第二項離婚事由之概括
    規定，其目的在使夫妻請求裁判離婚之事由較富彈性。是夫妻間發生足使婚姻難
    以維持之重大事由者，雖不符合該條第一項所列各款情形，亦無不准依該法條第
    二項訴請離婚之理」等見解，可知為符合現代多元化社會生活需要，使裁判離婚
    之事由較富彈性，當婚姻破裂，夫妻已無共同生活之實質時，即得請求離婚。
五、揆之上開法律之立法意旨，乃係參照各國離婚法採破綻婚之立法趨勢，增列上開
    概括性之規定，期使裁判離婚較富彈性。且按婚姻係男女以終生生活為目的之共
    同生活關係，此共同生活體，不但須夫妻營共同生活，且負起保護養育其子女之
    義務，倘事實上已經分居各自獨立生活多年，雙方誠摰互信之感情基礎，已經不
    復存在，依一般人之生活經驗，顯然難期修復，雙方共同生活的婚姻目的已經不
    能達成，而其事由之發生，依一般社會感情，尚難認為應完全歸責於夫妻之一方
    時，應可認係民法第一千零五十二條第二項所定難以維持婚姻之重大事由，而許
    夫妻雙方為離婚之請求，否則，勉強維持婚姻之形式，反而會對雙方各自追求幸
    福生活之機會造成不必要之限制。經查，被告自八十二年二月十四日即離家而不
    知去向，再觀之被告上開行為，衡諸常情，被告既知原告母子女住處及電話，若
    誠摯地希望與原告共同負起對家庭之責任，或負起對子女家庭教育，身心之健全
    發展及培養倫理道德等習性之責任，被告更應勉力為之，被告竟棄妻兒子女，單
    獨一人離家他去，被告不思婚姻乃一男一女之兩性結合，以組織家庭，共同生活
    為目的，且夫妻生活貴在相互扶持，且此依社會上一般觀念為體察，被告有此行
    為，著實對兩造的家庭產生不良的影響。是綜上各情，參互以觀，兩造既自八十
    二年二月間起即已分居，形同陌路，早已不營夫妻之共同生活，且被告對原告母
    子女生活情況，早已不加聞問，婚姻中夫妻彼此扶持之特質蕩然無存，更遑論心
    靈之契合，宛如兩個個體分別存在，婚姻之意義盡失，而同居義務及扶助乃夫妻
    關係最重要之基礎，捨此則難期婚姻關係之穩定與健全，再斟酌婚姻關係中當事
    人之行為、態度、年齡、性格、教育程度、別居狀態及其時間之久暫綜合考量，
    應認兩造間存有難以維持婚姻之重大事由，且其不能同居之原因係由於被告逕自
    離家在外所致，被告就其分居在外，復未舉證其有正當理由。按本件兩造間既分
    居十餘年，且被告既非無謀生能力，竟就家庭生活費，置諸不問，又不營夫妻之
    共同生活，即無夫妻之情分，亦無夫妻共同生活之實，此顯與婚姻係一男一女之
    兩性結合，以組織家庭，共同生活為目的之宗旨相違背，原告主張兩造間有不能
    維持婚姻之重大事由，核屬有據，而兩造間之婚姻既已生破綻而顯無回復之希望
    ，從而原告訴請裁判離婚，洵屬正當。本院參酌上開事證及德國、瑞士關於別居
    期間（三年至五年不等）之規定，認為兩造間之婚姻已生破綻，客觀上確實難以
    繼續維持婚姻共同生活，且顯無回復之希望，而其分居之責任應歸屬於被告，從
    而原告依上揭理由請求離婚，自無不合，應予准許。從而原告依民法第一千零五
    十二條第二項請求判決離婚，洵屬正當，應予准許。
中　　　華　　　民　　　國　　九十一　　年　　 十一 　　月　　 十四 　　日
    　　　　　　　　　　　　　臺灣臺中地方法院家事法庭
    　　　　　　　　　　　　      法   　官　 楊  熾  光
右正本證明與原本無異。
如不服本判決，應於送達後廿日內，向本院提出上訴狀並表明上訴理由，如於本判決
宣示後送達前提起上訴者，應於判決送達後廿日內補提上訴理由書（須附繕本）。
中　　　華　　　民　　　國　　九十一　　年　　 十一 　　月　　 十四 　　日
                                  法院書記官  何  俞  瑩
